臺灣基隆地方法院刑事裁定　　　　　　　 95年度聲判字第7號
聲　請　人　太隆興企業股份有限公司
代　表　人　丁○○
代　理　人　乙○○律師
　　　　　　丙○○律師
被　　　告　甲○○
上列聲請人因告訴被告偽造文書等案件，不服臺灣高等法院檢察
署檢察長於中華民國95年10月11日駁回再議之處分（95年度上聲
議字第4299號），聲請交付審判，本院裁定如下：
    主  文
聲請駁回。
    理  由
一、按告訴人不服上級法院檢察署檢察長或檢察總長認再議為無
    理由而駁回之處分者，得於接受處分書後10日內委任律師提
    出理由狀，向該管第一審法院聲請交付審判；又按法院認為
    交付審判之聲請不合法或無理由者，應駁回之，而法院為裁
    定前，得為必要之調查，刑事訴訟法第258 條之1 、第258
    條之3 第2 項前段、第3 項分別定有明文。又交付審判制度
    係監督「檢察官不起訴裁量權」之外部機制，法院僅在審查
    檢察官所為之不起訴或緩起訴處分是否正確，藉以防止檢察
    機關之濫權，是上揭條文所指「得為必要之調查」，僅以偵
    查中曾經顯現之證據為限，而不可就告訴人新提出之證據再
    為調查，亦不可蒐集偵查卷證以外之新證據資料，除認為不
    起訴處分書所載之理由違背經驗法則、論理法則或其他證據
    法則，否則不宜率予裁定交付審判。
二、聲請人以被告甲○○曾任職於告訴人太隆興企業股份有限公
    司，被告於離職後，因侵占所收取之貨款，經告訴人公司提
    出告訴，由臺灣基隆地方法院檢察署以92年度偵字第2325號
    侵占案件偵辦，被告於民國92年9 月12日，在該案偵查中，
    曾提出告訴人公司所出具之離職證明書影本1 份，該證明書
    係被告以告訴人公司名義偽造，離職證明書上之公司印章乃
    係利用告訴人公司其他文件上之公司印章，經過影印剪貼再
    影印之手法而完成，內容則載有「太隆興企業股份有限公司
    業務甲○○於民國92年6 月5 日終止與本公司業務抽佣之關
    係。因此民國92年6 月5 日之前所有客戶之貨款，經查明均
    已清償。甲○○今後在外之業務行為，一律與本公司無關。
    恐口說無憑，特此為證。民國92年6 月6 日。」等語，因認
    被告涉有刑法第210 條之偽造私文書罪嫌，向臺灣基隆地方
    法院檢察署檢察官提出告訴，經該署檢察官偵查後，認為依
    證人陳佳予證稱：「我有看過離職證明書，我在甲○○要籌
    備公司時看到的，他當時是拿正本給我，但在家中或是在公
    司我忘了，他當時叫我收好沒說其他的事，我拿到後有拿去
    便利商店影印，印完後，我將離職證明書的影本跟客戶資料
    影本放在一起，正本我忘了放在那裡，正本在他說他們以前
    的老闆告他，要我找離職證明書時，我找不到，後來我有翻
    到備份資料的文件夾，看到影本，甲○○的文件正本我通常
    都放在他的抽屜等語。」與被告所辯之情節大致相符，雖證
    人陳佳予就離職證明書係在何處影印，所述與被告並不一致
    ，惟人類之記憶本來就有其極限，而難期記憶完全無誤，況
    且證人陳佳予作證時，距前開離職證明所載日期，已近2 年
    之久，其證詞與被告之供詞縱有些微之出入，亦屬正常，另
    證人即告訴人公司之代表人丁○○於95年6 月22日偵查中證
    稱：「我確認離職證明書上的大小章是我公司的大小章，因
    為我天天都在看這個章等語。」然依卷附之離職證明影本所
    示，該離職證明之大章印文中央部分呈現空白狀態，小章印
    文除右上角外，均呈現空白狀態，從而由該影本，無法辦識
    該印文是否為告訴人公司之大小章，有該離職證明影本在卷
    可參，而證人丁○○卻能確認該大小章與告訴人公司所有之
    大小章相符，若非告訴人公司確有開立此一離職證明，證人
    丁○○如何能確認該大小章係告訴人公司所有，是告訴人公
    司之指述，已有瑕疪可指，況且被告若確係有意偽造離職證
    明書，用以虛偽證明被告與告訴人公司之間之貨款已經清償
    ，則其何不偽造清晰之離職證明書，卻偽造不清楚之離職證
    明書，而難以達成偽造之目的。至於告訴人公司雖主張，被
    告擔任業務員期間所代收之貨款，有部分係在92年6 月5 日
    以後才入帳，則告訴人公司不可能於92年6 月6 日開立前開
    離職證明書一節，因證人丁○○證稱：「被告是在92年6 月
    5 日離職的，當時我並不知道他有貨款沒付給我等語。」另
    證稱：「被告在6 月5 日離職，我在6 月8 、9 日去拜訪客
    戶時，才知道他有部分貨款沒還給我等語。」足見告訴人公
    司於被告離職之際，主觀上並不認為被告有未依約交付貨款
    之情事，是縱如告訴意旨所述，有部分貨款係在被告離職之
    後才入帳，惟證人丁○○於被告92年6 月5 日（即告訴人意
    旨所稱被告離職當時）當時，並不認為被告有貨款尚未付給
    公司，則證人丁○○於92年6 月6 日，開立離職證明書予被
    告，自非不可能，告訴人公司之主張，顯有誤會，故認告訴
    人公司之指述，既有前開瑕疪可指，且除告訴人公司之指述
    以外，又查無積極證據足認被告有偽造文書犯行，應認其罪
    嫌尚屬不足，而於95年8 月31日以94年度偵字第3589號不起
    訴處分，聲請人不服，遂於法定期間內，向臺灣高等法院檢
    察署聲請再議，亦經臺灣高等法院檢察署檢察長於95年10月
    11日以95年度上聲議字第4299號，認為再議為無理由而駁回
    再議，聲請人於95年10月18日接受該處分書，因聲請交付審
    判之法定期間為10日，而該期間末日即為95年10月28日，當
    日為週六，故聲請人於95年10月30日，即委任乙○○、丙○
    ○律師提出聲請交付審判理由狀，向本院聲請交付審判，業
    經本院依職權調閱臺灣基隆地方法院檢察署94年度偵字第
    3589號及臺灣高等法院檢察署95年度上聲議字第4299號卷宗
    核閱屬實，並有刑事交付審判聲請理由狀在卷供參，是認聲
    請人聲請交付審判之程序要件，符合刑事訴訟法第258 條之
    1 第1 項之規定，聲請程序係屬適法，核先敘明。
三、聲請意旨略以：
（一）有關被告偽造文書證據部分：
    1.聲請人對被告提起偽造文書訴訟，係因被告於他案侵占貨
      款事件，出示該偽造之離職證明書，該偽造之離職證明書
      內竟記載：貨款已清償等語，致他案檢察官誤以為貨款均
      已清償，認無侵占事由，聲請人因而身受其害爰另案對被
      告提出偽造文書之告訴。
    2.聲請人提出偽造文書告訴後，屢次開庭被告均無法提出該
      離職證明書之正本，後經檢察官詢問正本如何取得，交由
      何人保管，影本如何製作等問題，被告先於93年12月6 日
      庭訊時謊稱，其取得證明書正本後，即交由其妻陳佳予保
      管，並交代其收好，言猶在耳，被告卻於94年4 月28日改
      稱，該正本係由其自行保管，並非交予他人保管，此等取
      得證明書後有無交他人保管一事，並非甚難記憶事項，且
      係被告本人稱取得正本後立即所為，記憶自當深刻，豈有
      自為二矛盾陳詞可能，是否取得正本一事，即有可疑。
    3.又證人陳佳予94年4 月28日證稱：「被告要籌備公司時，
      他拿給我正本要我收好，沒說什麼，我有拿去便利商店影
      印，印好後影本與客戶資料放在一起，正本我有收到抽屜
      ，放家裡或公司我不確定」等語。證人證稱正本係由證人
      即其妻本人保管，並非被告保管；被告卻於當日表示正本
      係由被告本人保管，兩相矛盾，益見被告所言不實。
    4.另就文書內容觀之，其上記載貨款已清償等語，檢察官詢
      問被告92年6 月5 日前貨款是否清償，被告首先辯稱：該
      貨款已由其郵局、銀行帳戶內提領現金後交付聲請人，均
      已清償等語，致檢察官即向該郵局及銀行調取往來明細，
      其內根本無被告聲稱之提領紀錄，是否清償，可見一般。
    5.又94年4 月28日庭訊時，檢察官問：「92年6 月5 日前你
      與丁○○間有關客戶的貨款都清償了嗎？」答：「應該都
      清償了，他才會開證明給我」等語，問其清償方式又稱該
      票據均係發票人禁止背書轉讓之票據，故均已由聲請人自
      行提領兌現云云，檢察官又依聲請調閱其所稱票據，發現
      票號：FF0000000 之票據禁止背書轉讓已遭發票人塗銷，
      後以票號：FF0000000 之票據替代，背書提領人竟為被告
      之妻陳佳予，聲請人如何以兌現票款獲得清償，被告所辯
      實屬不實，且一再反覆其詞，顯非真實，益見其貨款尚未
      清償，證明書記載貨款均已清償，實無可能。
（二）聲請人指原臺灣高等法院檢察署95年度上聲議字第4299號
      處分書違法情形如下：
    1.處分書略以：被告收取福順公司開立之支票，另以他人同
      額發票日92年6 月5 日之支票墊付等語云云，惟查，上開
      92年6 月5 日之支票，即係被告於本案辯稱係由聲請人背
      書提領兌現，惟經查證後發現，實為被告之妻背書兌領之
      支票，被告如何以聲請人應收取之貨款墊付聲請人應收取
      之福順公司款項，被告實未清償貨款，侵占貨款亦即明顯
      ，處分書何能以他案未經查證之認定，即爰用至本案，而
      至本案查證該張支票貨款被告尚未清償情事於不顧，是否
      有過於草率之嫌，亦使聲請人殊難想像。另他案郵局墊款
      一事，經本案調閱郵局往來明細，根本無被告於他案所言
      之先匯入該戶頭，後由該戶頭領出交付聲請人等情，益證
      他案根本未與詳察，處分書竟又以他案未以詳察之事做為
      認定，置本件檢察官調閱證明被告未予清償之證物於不顧
      ，聲請人自難甘服。
    2.處分書以「人類記憶本來就有極限... 已近2 年之久」等
      語，認採陳佳予證言並無違誤，惟聲請人並未表示證人記
      憶不清，證人本身亦未表示記憶不清，處分書何以稱其記
      憶有其極限難免有誤，其既證稱係由其保管，與被告表示
      係由被告保管並不相符，足證被告所述不實，處分書以證
      人所述與被告不符認係證人記憶錯誤，實已逾認事用法之
      界線。
    3.處分書認不起訴處分書認事用法理由不備，竟不發回續查
      ，徒令違法情事存在，既理由不備，則應發回續查理由不
      備違法之處，處分書之認定，更係違法。
四、經查：
（一）被告辯稱離職證明書是丁○○於92年6 月間，在聲請人公
      司外親手交付被告，被告當日即將該離職證明書交付其妻
      陳佳予，由陳佳予影印存放，之後該證明書正本因搬遷而
      遺失，在前案偵查中，其應辯護人之指示尋找相關資料時
      ，始發現該證明書之正本遺失，陳佳予遂取出影本，由被
      告於開庭時交付檢察官等語，雖證人丁○○否認交付上開
      離職證明書予被告，並稱該離職證明書為被告偽造等情，
      然證人丁○○為聲請人之代表人，前於92年間代表聲請人
      對被告提起侵占告訴，經臺灣基隆地方法院檢察署檢察官
      不起訴處分確定後，證人丁○○復代表聲請人提起本件偽
      造文書告訴，顯見證人丁○○與被告間業因被告先前於聲
      請人公司任職之相關事宜纏訟多年，自難期證人丁○○之
      證述公正客觀，即不得僅憑證人丁○○之證述，逕行認定
      被告確有偽造文書之犯行，仍應依據其他證據認定被告有
      無聲請人所指之犯行。
（二）證人丁○○於偵查中證稱該離職證明書上之公司印章確為
      聲請人公司所有等語，足認該證明書上之聲請人公司及丁
      ○○之印文為真正，雖聲請人指稱被告係以影印後剪貼之
      方式，偽造聲請人公司及丁○○之印文等情，然並未提出
      證據證明所述，且該證明書之影本經送鑑定，亦因其上聲
      請人公司及丁○○印章印文難以辨識，無從鑑定該印文是
      否為影印後剪貼之結果，此有法務部調查局95年3 月30日
      調科貳字第09500127440 號函在卷供參，故無積極證據足
      證該離職證明書上聲請人公司及丁○○印章印文，確係由
      被告影印後剪貼之方式偽造。
（三）另證人即被告之妻陳佳予於偵查中結證稱被告確曾交付離
      職證明書之原本予證人，其將該證明書影印後，即與其他
      文件放在一起，至聲請人對被告提起侵占告訴後，其尋找
      證明書之正本無著，僅發現該證明書之影本等語，核與被
      告所述情節大致相符，縱證人陳佳予所述關於在何處影印
      該證明書之細節，與被告所陳稱之內容不同，惟被告取得
      該離職證明書時，當無從預測聲請人日後會對其提出告訴
      ，而有將該份證明書作為訴訟上證據之需要，則衡諸常情
      ，一般人對於2 年前非屬特殊重要之文件如何存放、在何
      處影印、由何人保管等細節，記憶縱有些微錯誤，亦未違
      常情，聲請人僅以證人陳佳予所述在何處影印該份證明書
      之細節內容與被告陳述不符，逕謂證人陳佳予所述不足採
      信一節，即難認可採。又前開離職證明書影本上聲請人公
      司及丁○○印章印文均非完整，聲請人公司印文中央部分
      均呈空白，而丁○○印文除右方邊緣外，亦均呈空白狀態
      ，有該離職證明書影本在卷可稽，且該等印文難以辨識之
      程度，已致法務部調查局無從就該證明書影本，鑑定該等
      印文是否經影印後剪貼，業如前述，足認該影本上聲請人
      公司及丁○○之印文均甚為模糊而無從辨識，然證人丁○
      ○於偵查中竟證稱其得以確認該等印文為真正等語，果若
      該離職證明書非聲請人開立，且一般人偽造印文多求與真
      正印文相似，僅於細微之處不同，則在該證明書印文如此
      模糊之情形下，證人丁○○何能如此確認該等印文為真正
      ，又果若該在職證明書為被告偽造，何以刻意偽造印文模
      糊之證明書啟人疑竇，是認聲請人所指該份離職證明書為
      被告偽造一節之真正，即非無疑。另以，證人丁○○於偵
      查中結稱被告於92年6 月5 日離職，當時其不知被告尚有
      貨款未付等語，足見聲請人於92年6 月5 日開立內容載有
      「太隆興企業股份有限公司業務甲○○於民國92年6 月5
      日終止與本公司業務抽佣之關係。因此民國92年6 月5日
      之前所有客戶之貨款，經查明均已清償」等內容之離職證
      明書予被告，與聲請人公司代表人丁○○當時之主觀認識
      並無不符，至於被告實際上是否確已將貨款交付聲請人，
      僅屬民事債務關係，核與被告有無聲請人所指本件偽造文
      書之犯行無涉。
（四）被告於93年12月6 日偵查中陳稱其與陳佳予於93年9 月19
      日結婚前，文件均由陳佳予保管等語，與其於94年4 月22
      日所稱離職證明書之影本是其妻影印留存，公司文件均由
      其妻代為處理，其妻均會留存影本等語，及於94年4 月28
      日陳述其妻影印離職證明書後，影本由其妻留存等情均相
      符，並無前後矛盾之處，而被告雖於94年4 月28日偵查中
      稱陳佳予影印後，將證明書原本交還予被告等語，聲請人
      就此指被告就該離職證明書之原本，究係由被告親自保管
      或由陳佳予保管一節，證述前後不一等情，惟查，被告係
      於92年間取得該份離職證明書，且被告當時應無預測該份
      證明書日後須供作證據所用，衡情不會對該份證明書之原
      本放置何處或由何人保管等細節過度注意，則其於94年偵
      查中就該份文件之正本於2 年前究由何人保管一節記憶有
      所模糊，亦應屬正常情形，何況被告與陳佳予為夫妻關係
      ，就文件係由被告本人收藏或陳佳予代為收藏一事，對於
      被告而言應無不同，是縱被告就該證明書之正本係由何人
      收藏一事之陳述有些許差異，亦難逕認其所述矛盾。
（五）又被告有無聲請人所指偽造文書之犯行，爭點在於卷附離
      職證明書是否被告偽造，雖證人丁○○否認開立該離職證
      明書交付被告等情，惟並無積極證據足認該證明書確由被
      告偽造，且其上聲請人公司及丁○○印章印文均屬真正，
      業據證人丁○○證述在卷，又被告所述其自聲請人處取得
      該證明書正本後，即交由其妻陳佳予影印留存等情，業經
      證人陳佳予結證無誤，足見被告前揭所辯應非虛妄，另衡
      情被告並無刻意偽造印文模糊之離職證明書啟人疑竇之必
      要，且該離職證明書之內容，與證人丁○○於被告離職時
      ，主觀認識之事實並無不符，自難僅以聲請人之單一指訴
      ，逕認被告有何偽造文書之犯行。
（六）至於聲請人稱被告及證人陳佳予所述前後不一此節，蓋人
      之記憶並非永遠正確無誤，其等就2 年前非屬重要文件之
      離職證明書究由何人收藏及在何處影印等細節問題，所述
      縱有些微差異，並未違背常情，不得僅以此遽認其等所述
      內容不可信，且被告於離職時，是否確將貨款全數交付聲
      請人，僅屬民事債務關係，與本案並無直接關聯，故聲請
      人以被告離職時未將貨款全數交付聲請人，逕行認定該份
      離職證明書係被告偽造等情，即難認可採；又聲請人指臺
      灣高等法院檢察署95年度上聲議字第4299號處分書既認原
      處分認事用法理由不備，而未發回續查，顯屬違法一節，
      經查，臺灣高等法院檢察署處分書末段係引用聲請人聲請
      再議之理由，即引用聲請人聲請再議時稱原不起訴處分理
      由不備等語句，並非謂臺灣高等法院檢察署檢察長亦認原
      處分不當，此就該處分書稱「本件原檢察官調查翔實，偵
      查已臻完備，所為之不起訴處分，經核並無不當，再議意
      旨之指摘，殊難認為有理由」等語自明，故聲請人以此指
      臺灣高等法院檢察署之處分書違法等情，應屬誤會。
五、綜上所述，被告於前案偵查中提出之離職證明書，並無證據
    足認確係由被告偽造，自難僅以聲請人之單一指訴，逕以偽
    造文書之刑責相繩。至於聲請人其餘主張僅屬推論之詞，亦
    無足認定被告確涉有其告訴之罪嫌，是認原檢察官及臺灣高
    等法院檢察署檢察長以被告犯罪嫌疑不足，分別不起訴處分
    及駁回再議之聲請，並未違背經驗法則或論理法則，即無不
    當。從而，本件聲請為無理由，應予駁回。
六、依刑事訴訟法第258條之3第2項前段，裁定如主文。
中　　華　　民　　國　　96　　年　　1 　　月　　29　　日
                  刑事第五庭審判長法    官  陳志祥
                                  法    官  楊皓清
                                  法    官  邰婉玲
以上正本證明與原本無異。
本件裁定不得抗告。
中　　華　　民　　國　　96　　年　　1 　　月　　29　　日
                                  書 記 官  彭筠凱
